【裁判字號】    95,交聲,1801
【裁判日期】    951130
【裁判案由】    交管條例聲異
【裁判全文】
臺灣板橋地方法院交通案件裁定        95年度交聲字第1801號
原處分機關  交通部公路總局臺北區監理所
異  議  人  甲○○
（即受處分人）
上列異議人因違反道路交通管理處罰條例案件，不服原處分機關
於民國95年10月26日所為之北監自裁字裁40-C00000000號處分，
聲明異議，本院裁定如下：
    主  文
原處分撤銷。
    理  由
一、原處分意旨略以：受處分人甲○○於民國95年5 月15日凌晨
    0 時15分許，駕駛車號：7J-5670 號（車輛所有人：蔡連珠
    ）之自小客車，行經臺北縣蘆洲市○○○道與永樂街口，有
    肇事致人受傷而逃逸之違規事實，經臺北縣政府警察局蘆洲
    分局交通分隊於95年9 月27日，依95年7 月1 日修正施行前
    之道路交通管理處罰條例第62條第1 項規定，以北縣警交字
    第C00000000 號舉發違反道路交通管理事件通知單予以舉發
    ，原處分機關於95年10月26日裁處時，前揭道路交通管理處
    罰條例業已修正施行，爰依行政罰法第5 條規定，適用最初
    裁處時、即修正後之道路交通管理處罰條例第62條第4 項、
    第67條第3 項等之規定，裁處受處分人罰鍰新臺幣（下同）
    6,000 元，並吊銷駕駛執照1 年。
二、異議意旨則以：伊有於95年5 月15日晚上12點多，駕駛車號
    ：7J-5670 號自小客車，行經臺北縣蘆洲市○○○道往三重
    方向，於環堤大道與永樂街口前50公尺，當時號誌閃黃燈，
    行駛時速約40公里，看見1 名青年騎乘重型機車從永樂街口
    衝出，接著又1 部機車隨後衝出，迎面撞上伊駕駛自小客車
    右後輪圓弧處，當時伊馬上下車查看，對方為1 名小姐，伊
    有詢問對方有無受傷，是否需叫救護車，對方答不要緊，伊
    見對方有擦傷，遂由與伊同車的太太扶對方至路邊安全處休
    息。伊有告知對方係其自小巷衝出撞及伊駕駛之自小客車，
    並問及是否報警或私下和解，對方答稱不用，彼此都沒什麼
    傷害，私下和解就好，伊始與太太一同駕車離開，伊並無駕
    車肇事致人受傷而逃逸之事實；又伊接獲蘆洲分局通知到案
    說明時，有請求調閱當時事發地點之監視錄影紀錄，然警方
    回答沒有，亦未調閱相關監視錄影紀錄了解案情；伊也有證
    人，但一直無法作證，與對方並無對質機會，且對方係以避
    重就輕心態製作筆錄，更有當面對質必要；伊車子被撞並未
    向對方請求理賠，現竟為警方以肇事致人受傷逃逸舉發，伊
    有不服等語。
三、按道路交通管理處罰條例規定就車輛違規之處罰，乃係對於
    行為人（即汽、機車駕駛人或車輛所有人）有違反行政法上
    義務而受罰鍰或其他種類之行政罰（如：違規記點、吊扣、
    吊銷行車執照或駕駛執照），屬於行政罰性質，而行政罰法
    於94年2 月5 日制定公布，95年2 月5 日起施行，故行為人
    因違反道路交通管理處罰條例規定而受罰鍰或其他種類行政
    罰之案件，自應有行政罰法之適用。依行政罰法第26條第1
    項、第2 項規定：「一行為同時觸犯刑事法律及違反行政法
    上義務規定者，依刑事法律處罰之。但其行為應處以其他種
    類行政罰或得沒入之物而未經法院宣告沒收者，亦得裁處之
    。」、「前項行為如經不起訴處分或為無罪、免訴、不受理
    、不付審理之裁判確定者，得依違反行政法上義務規定裁處
    之。」，究其立法目的，乃在於一行為同時觸犯刑事法律及
    違反行政法上義務規定時，由於刑罰與行政罰同屬對不法行
    為之制裁，而刑罰之懲罰作用較強，故依刑事法律處罰，即
    足資警惕時，實無一事二罰再處行政罰之必要。且刑事法律
    處罰，由法院依法定程序為之，較符合正當法律程序，應予
    優先適用，但罰鍰以外之沒入或其他種類行政罰，因兼具維
    護公共秩序之作用，為達行政目的，行政機關仍得併予裁處
    ，且就行為人之行為有無違反行政法上義務規定得併予裁處
    罰鍰以外之其他種類行政罰情形，亦應由行政機關依證據認
    定事實。職是，行為人因同時觸犯刑事法律及違反行政法上
    義務規定之行為，行政機關得否科以與刑罰相類之行政罰處
    罰，應視該行為之刑事訴追或審判程序終局結果而定，在刑
    事訴追、審判程序尚未終局確定前，行政機關自不得逕予裁
    罰，至於沒入或其他種類行政罰，因兼具維護公共秩序之作
    用，為達行政目的，行政機關仍應依證據認定事實後，始得
    併予裁處。又此所稱「其他種類行政罰」，係指違反行政法
    上之義務應受「裁罰性」之「不利處分」而言，依行政罰法
    第2 條規定，應包括限制或禁止行為之吊扣、吊銷證照處分
    在內。茲據上說明，道路交通監理機關對於行為人有因駕駛
    汽車肇事致人受傷逃逸之行為，同時觸犯刑事法律及違反行
    政法上義務者，在尚未經過刑事訴追、審判程序獲致終局結
    果前，仍不得對行為人逕予裁處罰鍰，至於得否併為裁罰吊
    銷行為人之駕駛執照，則應由道路交通監理機關依證據認定
    行為人有無違反行政法上義務之事實後，始得為之。
四、經查：異議人於95年5 月15日凌晨0 時15分許，有駕駛車號
    ：7J-5670 號自小客車，行經臺北縣蘆洲市○○○道與永樂
    街口，與案外人陳雅蘋騎乘之車號：N56-200 號重型機車發
    生碰撞交通事故，經案外人陳雅蘋訴請臺北縣政府警察局蘆
    洲分局偵辦，又異議人上開案件，現由臺北縣政府警察局蘆
    洲分局調查，並擬於近日內批文移送該管檢察官之情節，業
    據本院職權查悉無訛，有95年11月27日本院辦理刑事案件電
    話紀錄查詢表（受話機關：蘆洲分局）、案外人陳雅蘋、證
    人周○如及異議人之警詢筆錄等在卷可稽，則本件異議人之
    肇事逃逸案件仍在偵查犯罪階段，尚未經刑事訴追、審判程
    序獲致終局結果，依旨揭說明，原處分機關即不得對異議人
    如上肇事逃逸之行為逕予裁處罰鍰，且應依證據認定行為人
    有無舉發通知單所載違規事實後，始得併予裁罰吊銷異議人
    駕駛執照之處分。從而，原處分機關於異議人肇事逃逸案件
    尚未經刑事訴追、審判程序獲得終局結果前，即逕行裁處罰
    鍰6,000 元，已有未合，復僅依臺北縣政府警察局蘆洲分局
    陳報單乙紙（即附件四），遽認異議人有肇事致人受傷逃逸
    之行為，併予裁罰吊銷駕駛執照1 年之處分。其未依證據認
    定事實，猶嫌率斷，原處分於法自屬無據。
五、而按，道路交通案件處理辦法第20條固規定：「交通法庭認
    為聲明異議有理由或聲明異議雖無理由而原處分不當或違法
    者，應以裁定將原處分經聲明異議之部分撤銷，並自為裁定
    。」，然此所謂「並自為裁定」，係指受罰主體、行為違規
    之整體事實及裁罰程序均屬明確無瑕而言，倘原處分機關之
    裁罰程序，尚須待受罰主體所為同時違反刑事法律及行政法
    上義務規定之該行為，已經過刑事訴追、審判程序獲得終局
    結果之程序要件完備後，並由原處分機關依證據認定受罰主
    體有無違規行為之整體事實，始得為之者，該裁罰程序即非
    法院得命為補正事項，法院亦難逕代原處分機關為符合法定
    程序之裁罰。是以，原處分既有如前所述，對本件異議人之
    肇事逃逸行為，尚未經過刑事訴追、審判程序獲致終局結果
    ，即逕予裁罰，復未憑證據認定事實等之違誤，本院僅得裁
    定撤銷原處分，使原處分機關另為妥適處理，當然無法自為
    裁定，其理甚明。從而，綜據前揭論述意旨，原處分有如上
    疵議，應由本院裁定撤銷，並毋庸自為裁定，而由原處分機
    關另為妥適處理。至前述原處分機關裁罰憑據、異議人提出
    不服事由，係就本件違規事實認定所生執爭，自非本院應審
    酌之事項，併予說明。
六、末按，行政罰法第5 條規定：「行為後法律或自治條例有變
    更者，適用行政機關最初裁處時之法律或自治條例。但裁處
    前之法律或自治條例有利於受處罰者，適用最有利於受處罰
    者之規定。」，而行為人有違反道路交通管理處罰條例規定
    予以舉發處罰者，係屬行政罰，業如前述，自有前開規定之
    適用。又道路交通管理處罰條例前於94年12月28日修正公布
    ，並自95年7 月1 日起施行，本件異議人茍有如上所指違規
    事實應受行政罰，則原處分機關就本案另為適法處理時，亦
    應一併注意有無裁罰法律之新、舊規定比較適用情形，附此
    敘明。
據上論斷，依道路交通管理處罰條例第87條第2 項，道路交通案
件處理辦法第20條，裁定如主文。
中    華    民    國    95    年    11    月    30    日
                        交通法庭法  官  黎錦福
上列正本證明與原本無異。
如不服本裁定，應於裁定送達後5 日內向本院提出抗告狀。
                                書記官  蔡麗春
中    華    民    國    95    年    11    月    30    日


司法院資訊處製作；財團法人民間司法改革基金會備份。
